臺灣雲林地方法院民事判決　九十年度訴字第八二六號
　　原　　　告　巳○○
　　被　　　告　丁○○
　　　　　　　　子○○
　　　　　　　　庚○○
　　　　　　　　甲○○
　　　　　　　　己○○
　　　　　　　　戊○○
　　　　　　　　寅○○
　　　　　　　　丑○○
　　　　　　　　丙○○
　　法定代理人　乙○○
　　被　　　告　午○○
　　　　　　　　卯○○
　　　　　　　　辰○○
　　　　　　　　癸○○
　　　　　　　　壬○○
　　　　　　　　辛○○
右當事人間請求分割共有物事件，本院判決如左：
    主    文
兩造共有坐落雲林縣莿桐鄉○○○段一八０五之一號土地面積五五六平方公尺，以雲
林縣斗六地政事務所民國九十年十二月十三日之複丈成果圖甲案所示方法分割，即：
符號Ａ部分面積二七八平方公尺分歸原告取得。
符號Ｂ部分面積二七八平方公尺分歸兩造共同取得，並由兩造保持公同共有。
訴訟費用由原告負擔二分之一，餘由兩造連帶負擔。
    事    實
甲、原告方面：
一、聲明：
    兩造共有坐落雲林縣荊桐鄉○○○段一八０五之一地號、地目建、面積五五六平
    方公尺土地准予原物分割，其分割方法如附圖甲案所示：Ａ部分面積二七八平方
    公尺分歸原告取得；Ｂ部分面積二七八平方公尺分歸兩造共同取得。
二、陳述：
(一)坐落雲林縣荊桐鄉○○○段一八０五之一地號土地為兩造所共有，原告應有部分
    為二分之一，餘為兩造公同共有，此有土地登記謄本可稽。因部分共有人無法聯
    繫，以致兩造間就共有土地不能協議分割，系爭土地又無因物之使用目的不能分
    割或約定不能分割之情事，茲為管理方便及提高土地利用價值，故請求判決分割
    。
(二)主張由南向北分割，請求將土地的二分之一分割出來，其餘部分由兩造保持共有
    。
三、證據：提出土地登記謄本、戶籍謄本各一份。
乙、被告丁○○、庚○○、甲○○方面：
一、聲明：
二、陳述：
(一)對土地分割無意見。
丙、被告子○○、己○○、戊○○、寅○○、丑○○、丙○○、午○○、卯○○、辰
    ○○、癸○○、壬○○、辛○○方面：
    未於言詞辯論期日到場，亦未提出書狀作何聲明或陳述。
丁、法院依職權函請雲林縣斗六地政事務所派員會同本院人員勘測系爭土地，並請於
    勘測後惠送測量圖到院。
    理    由
一、本件被告均未於言詞辯論期日到場，核無民事訴訟法第三百八十六條各款所列情
    形，依原告之聲請，由其一造辯論而為判決。
二、原告主張坐落雲林縣荊桐鄉○○○段一一八０五之一地號土地為兩造所共有，原
    告應有部分為二分之一，餘為兩造公同共有，共有人間並無不予分割之協定，亦
    無因物之使用目的不能分割之情形等情，業據其提出土地登記簿謄本為證，復為
    被告所不爭執，原告主張堪信為真實。
三、按各共有人得隨時請求分割共有物，但物之使用目的不能分割或契約訂有不分割
    之期限者，不在此限。共有物之分割，依共有人協議之方法行之，分割方法不能
    協議決定者，法院得因任何共有人之聲請，命為左列之分配：一、以原物分配於
    各共有人。二、變賣共有物，以價金分配於各共有人，民法第八百二十三條第一
    項、第八百二十四條第一項、第二項分別定有明文。系爭土地既無不得分割之情
    形，共有人間亦無不分割之特約，又無法達成協議分割之共識，則原告依上開規
    定，請求裁判分割，為有理由，應予准許。
    。
四、次按裁判分割共有物訴訟，為形式之形成訴訟，其事件本質為非訟事件，故法院
    定共有物之分割方法，雖應斟酌當事人之聲明、共有物之性質、經濟效用及全體
    共有人之利益等公平決之，然不受當事人聲明之拘束。本院審酌原告請求之分割
    方案及上開土地之性質、經濟效用及公平原則，認應採取如主文所示方案為分割
    方法，茲敘明理由如下：
(一)按分割共有物之目的，在消滅共有關係。故除當事人有合意外，分割之結果，自
    不應創設另一共有關係（七十一年度台上字第三七三八號判決參照）。分割共有
    物係以消滅共有關係為目的，其分割方法，除部分共有人曾明示就其分得部分願
    仍維持共有關係外，不得將共有物之一部分歸部分共有人共有，使創設另一新共
    有關係（七十三年度台上字第七０五號判決參照）。揆諸前揭判決意旨，分割共
    有物之訴訟既以消滅共有關係為目的，本院為分割共有物之判決時，除有不能分
    割之情形，或部分共有人曾經明示就其分得部分仍維持共有關係外，尚不能將共
    有物之一部，分歸某部分共有人共有，而使創設新的共有關係。
(二)又按公同關係存續中，各公同共有人不得請求分割其公同共有物（民法第八百二
    十九條參照）。此項公同關係之存續雖非不可終止，而由公同共有人中之一人或
    數人於訴訟外或於起訴時，以訴狀向其他公同共有人表示終止公同關係之意思，
    而請求分割公同共有物，在審理事實之法院，自應審認其所為終止公同關係之意
    思表示是否正當，能否認為已有合法之終止，為適當之裁判。如可認終止為合法
    ，其公同關係已不復存續，始無民法第八百二十九條規定之適用（八十年度台上
    字第三九四號判決參照）。查本件原告之應有部分為二分之一，兩造並公同共有
    二分之一，兩造於訴訟外或於起訴時，未曾以訴狀向其他公同共有人表示終止公
    同關係之意思，而請求分割系爭公同共有物，自應認彼等之公同關係尚未終止，
    本院就該公同共有之部分，自不得予以分割。
(三)系爭土地為一近乎長方形之土地，如附圖所示西臨十公尺寬道路，南邊亦臨十公
    尺寬道路（但狹處僅有六公尺寬），業經本院勘驗明確，有勘驗筆錄在卷可考。
(四)本院審酌系爭土地目前之共有關係、土地整體之利用價值並兼及兩造間共有價值
    平等均衡原則與共有人之意願（被告丁○○、庚○○、甲○○於本院調解程序時
    ，到庭表示對分割方案無意見，而其餘被告於本院審理中則迄未到庭亦未以書狀
    表示意見，堪認彼等對所分配之相對位置亦無意見），認依附圖所示甲案分割為
    妥適，乃判決如主文第一項所示。
五、又分割共有物之訴為形式之形成訴訟，法院不受原告聲明分割方案之拘束，故如
    准予裁判分割，原告之訴即有理由，並無敗訴之問題。又裁判分割共有物之訴訟
    為固有必要共同訴訟，共有人雖同意分割，只要無法與原告達成協議，即必須被
    列為被告而應訴，故被告之抗辯自為伸張或防衛權利所必要，故本院認於裁判分
    割共有物訴訟，於法院准予分割，原告之訴為有理由時，仍應由兩造依對系爭土
    地權利之比例負擔訴訟費用較符公平，附此敘明。
六、據上論結，原告之訴為有理由，依民事訴訟法第三百八十五條第一項前段、第七
    十八條、第八十一條第二款、第八十五條第一項但書，判決如主文。
中　　　華　　　民　　　國　　九十一　　年　　　一　　　月　　二十四　　日
                                        臺灣雲林地方法院民事庭
~B法　　　官　陳婉玉
右為正本係照原本作成
如對本判決上訴須於判決送達後二十日內向本院提出上訴狀。（須附繕本）
中　　　華　　　民　　　國　　九十一　　年　　　一　　　月　　二十四　　日
~B法院書記官　陳美華
